臺灣高等法院臺南分院民事判決
110年度上字第28號
上  訴  人  莊珺菻  
訴訟代理人  方文賢律師
被上訴人    陳秀里  

訴訟代理人  蔡文斌律師
            林冠廷律師
            林亭宇律師
            許依涵律師
上列當事人間請求侵權行為損害賠償等事件，上訴人對於中華民
國109年11月27日臺灣臺南地方法院109年度訴字第1242號第一審
判決提起上訴，本院於110年7月13日言詞辯論終結，判決如下：
    主  文
上訴駁回。
第二審訴訟費用由上訴人負擔。
    事實及理由
一、本件上訴人主張：
　㈠其與被上訴人均為「台南縣工商婦女企業管理協會」、「台
    灣國際職業婦女協會」（簡稱BPW）、「全美金蘭會」會員
    （下合稱系爭協會）。被上訴人分別於附表所示之時間、在
    他人得以共見共聞之通訊軟體Line聊天群組中，發表如附表
    所示之言論，其中編號1貼文之「你做傷天害理的事」、「
    佛門都引你為恥」、「希望你良心發現」、「勿再作傷天害
    理的事」等，編號2貼文之「設計挖洞」、「獅子大開口，
    真是可惡到極奌」、「這個查某太利害」等，編號3貼文之
    「不要臉的人」、「忘恩負義」、「鬼話連篇」、「這種人
    應該下地獄」等，編號4貼文則指摘上訴人忘恩負義等語，
    依一般社會通念，寓有嘲諷、輕蔑、使人難堪之意，屬高度
    貶抑他人人格，而進行抽象之人身攻擊謾罵，致使上訴人在
    精神上、心理上感受難堪，亦對於上訴人之品德、身分、人
    格、地位有相當貶抑，已毀損上訴人之名譽，造成上訴人身
    心俱疲，精神上承受巨大痛苦。又編號1之內容雖非被上訴
    人自身所寫，然「轉貼」之行為亦如同將他人之觀點作為自
    己觀點而散布，自應就其行為擔負相應之法律責任。被上訴
    人之所為，於刑事上縱不成立加重誹謗罪，至少亦應成立公
    然侮辱罪，民事上則應構成侵權行為，爰依民法第184條第1
    項前段、第195條第1項規定，請求被上訴人賠償非財產上損
    害新臺幣150萬元及自起訴狀繕本送達翌日起至清償日止，
    按年息百分之5計算之利息，並於相關Line群組張貼如附件
    所示之道歉聲明等語。
  ㈡原審為上訴人敗訴之判決，上訴人聲明不服，提起上訴。上訴聲明：
　　⒈原判決廢棄。
　　⒉被上訴人應給付上訴人150萬元及自起訴狀繕本送達翌日起
      至清償日止按週年利率百分之五計算之利息。
　　⒊被上訴人應將如附件所示道歉聲明張貼於「台南縣工商婦
      女企業管理協會」、「台灣國際職業婦女協會」、「全美
      金蘭會」通訊軟體Line群組平台。
　　⒋第二項之請求，上訴人願供擔保請宣告准為假執行。
二、被上訴人抗辯：本件起因兩造之債務糾紛，自103年起，因
    合作投資而有金錢往來，被上訴人共計匯款1783萬5000元給
    上訴人，並受上訴人邀集與宏禾建設股份有限公司（下稱宏
    禾公司）簽立投資協議書投資不動產達8240萬元，嗣於107
    年5月間宏禾公司跳票後遭列拒絕往來戶，致被上訴人受有
    損害後，被上訴人始為附表所示之言論，目的均是希望上訴
    人不要再度傷害其餘協會成員，因目前社會上商業糾紛及詐
    騙事件頻傳，被上訴人所述之事非僅止於私人債務糾紛，更
    有傳遞可能之詐騙手法供群組成員關注並瞭解事情之嚴重性
    ，具有相當之公益性質。且被上訴人所述並非無中生有，就
    可受公評之事項，善意發表評論，應屬言論自由之保障範圍
    ，並非不法侵害上訴人名譽，尚不構成民法第184條第1項前
    段之侵權行為等語。對上訴人之上訴，答辯聲明：上訴駁回
    。如受不利判決，願供擔保請准宣告免為假執行。
三、本件經依民事訴訟法第463條準用同法第270條之1第1項第3
    款規定，整理並協議簡化爭點後，確認兩造不爭執及爭執事
    項如下：
  不爭執事項　　
  　㈠上訴人與被上訴人2人均曾為台南縣工商婦女企業管理協會
      、台灣國際職業婦女協會、全美金蘭會之會員及LINE群組
      之成員。
    ㈡被上訴人自103年起陸續匯款共計1783萬5000元予上訴人（
      原審卷第63-65頁）。
    ㈢被上訴人於105年至106年間投資宏禾公司共計8240萬元（
      原審卷第67-71頁），就其中105年3月間投資2500萬元乙
      節，上訴人知情。
    ㈣被上訴人有為附表所示之言論內容。
    ㈤上訴人前對被上訴人提出妨害名譽等告訴（下稱刑案），
      經臺灣臺南地方檢察署檢察官（下稱臺南地檢署）以108
      年度偵字第1080號為不起訴處分，上訴人不服聲請再議，
      經臺灣高等檢察署臺南檢察分署（下稱臺南高分檢）以10
      9年度上聲議字第658號處分書駁回（原審卷第45-57頁）
      ，上訴人聲請交付審判，經臺南地方法院（下稱臺南地院
      ）以109年度聲判字第37號刑事裁定駁回確定（原審卷第5
      9-60頁）。
    ㈥上訴人另對於王小珍就附件編號1之言論，請求損害賠償（
      賠償金、道歉聲明），經臺南地院109年度訴字第764號判
      決駁回，本院109年度上字第347號於110年4月7日判決上
      訴及變更之訴均駁回，現由最高法院110年度台上字第175
      5號審理中。
    ㈦上訴人○○畢業，現從事○○○○，平均每月○○收入為00萬元；
      被上訴人為○○肄業，現為○○○○工業股份有限公司之○○○兼○
      ○。
　爭執事項
  　㈠被上訴人所為附表之言論，是否侵害上訴人之名譽權？
    ㈡上訴人請求被上訴人賠償150萬元本息，有無理由？
    ㈢上訴人請求被上訴人應為回復名譽之適當處分，即將附件
      所示道歉聲明張貼於台南縣工商婦女企業管理協會、台灣
      國際職業婦女協會、全美金蘭會之通訊軟體Line群組，有
      無理由？
四、得心證之理由
  ㈠按言論自由為人民之基本權利，憲法第11條有明文保障，國
    家應給予最大限度之維護，俾其實現自我、溝通意見、追求
    真理及監督各種政治或社會活動之功能得以發揮。惟為兼顧
    對個人名譽、隱私及公共利益之保護，法律尚非不得對言論
    自由依其傳播方式為合理之限制。刑法第310條第1項及第2
    項誹謗罪即係保護個人法益而設，為防止妨礙他人之自由權
    利所必要，符合憲法第23條規定之意旨。至刑法同條第3項
    前段以對誹謗之事，能證明其為真實者不罰，係針對言論內
    容與事實相符者之保障，並藉以限定刑罰權之範圍，非謂指
    摘或傳述誹謗事項之行為人，必須自行證明其言論內容確屬
    真實，始能免於刑責。惟行為人雖不能證明言論內容為真實
    ，但依其所提證據資料，認為行為人有相當理由確信其為真
    實者，即不能以誹謗罪之刑責相繩（司法院釋字第509號解
    釋意旨參照）。該號解釋意旨乃在衡平憲法所保障言論自由
    與名譽權之兩種法益，於民事案件中亦應有其適用。惟言論
    尚可區分為事實陳述與意見表達，前者具有可證明性，方有
    上開解釋之適用，若屬意見表達者，則為主觀價值判斷之範
    疇，本無真偽與否問題，惟如係善意發表，對於可受公評之
    事，而為適當之評論者，尚難謂係不法侵害他人之權利。
  ㈡上訴人主張被上訴人所為如附表所示之貼文及轉貼王小珍言
    論，構成侵害其名譽而應負賠償之責等語。經查：
　1.上訴人向被上訴人借貸，被上訴人自103年起陸續匯款共計1
    783萬5000元予上訴人；另被上訴人於105至106年間投資宏
    禾公司共8240萬元，其中105年3月被上訴人投資2500萬元之
    事，上訴人知情等事實，為兩造所不爭執（不爭執事項㈡、㈢
    ）。
　2.再被上訴人於刑案（不爭執事項㈤）偵查中提出之答辯狀陳
    述：其與告訴人（即本件上訴人）都是系爭協會之會員，有
    透過告訴人介紹放款給別人，告訴人支付其月息1分半，告
    訴人另向借款人收取3分月息。105年間告訴人向其稱與宏禾
    公司實際負責人張馨月私交甚好，該公司獲利可觀，...於1
    05年3月間同意投資2500萬元，...宏禾公司於107年5月間驚
    傳跳票，其已投資8240萬元...，向告訴人詢問。告訴人稱
    係其自行投資，與伊無關，再向宏禾公司查詢才知告訴人根
    本不是該公司股東，其始驚覺上當受騙等語（刑案他字卷第
    22-23頁），並提出彰化銀行匯款回條聯及投資協議書為證
    （刑案他字卷第26頁至30頁）。又證人張馨月（即投資協議
    書上所載宏禾公司之代理人）於該刑案偵訊時證稱：是莊珺
    菻（即上訴人）介紹陳秀里給我認識，因當時我與陳秀里還
    不熟，所以就由莊珺菻向陳秀里說明投資事宜，我有付月息
    2分半至3分給莊珺菻，因為公司營運出問題，4200萬元、25
    00萬元、1540萬元部分，我都還沒還給陳秀里，我曾將公司
    名下的租賃車交給莊珺菻開，當時說好莊珺菻的投資利潤會
    扣除車子租金，莊珺菻也同意等語（刑案偵字卷第29頁正反
    面），核與被上訴人上開答辯狀所載內容大致相符。是被上
    訴人稱其因上訴人之介紹投資宏禾公司而蒙受損失，金額高
    達8千多萬元，被上訴人主觀認其上當受騙等節，應屬可信
    。
　3.被上訴人轉貼附表編號1王小珍貼文、貼文附表編號2-4部分
    ：
　　⑴有關編號1「你傷害秀里姐，騙她的錢拿去放三分高利貸，
      騙秀里姐八仟多萬的錢去投資」、編號2「專門放三分的
      利息，還利用我投資的錢向對方索三分利息及佣金，還給
      對方要壹台賓士車現在開的那台」、編號3「被莊珺蒜（
      菻之誤寫）設計損失8仟多蓠（萬之誤寫）元...我拿錢投
      資她向對方要三分利息及佣金」等語，核屬事實陳述。依
      上開1、2所述，兩造原有金錢借貸，另上訴人介紹被上訴
      人認識張馨月，始投資宏禾公司，上訴人確有向宏禾公司
      收取2至3分利息，被上訴人共投資8000多萬元，主觀上認
      係遭騙等情，是王小珍及被上訴人之貼文，均有相當理由
      及證據，確信其所述內容為真實，並非無據，自不構成侵
      害上訴人名譽權。上訴人就附表編號1之貼文，另對王小
      珍請求侵害名譽之損害賠償，本院109年度上字第347號判
      決亦認王小珍並無為相同認定（不爭執事項㈥），被上訴
      人為該事件之當事人，其轉貼王小珍之貼文，亦屬事實陳
      述，自無侵害上訴人名譽可言。
　　⑵編號1～4貼文內容中，雖有使用下列文字：編號1貼文之「
      你做傷天害理的事」、「佛門都引你為恥」、「希望你良
      心發現」、「勿再作傷天害理的事」等，編號2貼文之「
      設計挖洞」、「獅子大開口，真是可惡到極點」、「這個
      查某太利害」等，編號3貼文之「不要臉的人」、「忘恩
      負義」、「鬼話連篇」、「這種人應該下地獄」等，編號
      4貼文之「忘恩負義」等語，則屬於被上訴人基於前述事
      實陳述所為之意見表達，雖然此等言論確有較為嚴厲、尖
      酸刻薄之情形，但屬意見表達之言論，如係善意發表，對
      於可受公評之事，而為適當之評論者，難謂係不法侵害他
      人之權利（最高法院 97 年度台上字第 970 號 民事判決
      ）；又對於可受公評之事項，縱然以不留餘地或尖酸刻薄
      之語言文字予以批評，亦應認為仍受憲法之保障（司法院
      大法官釋字第509號吳庚大法官協同意見書可資參照）。
      本件兩造當時均為系爭協會會員及群組成員，且會員多為
      經營事業有聲譽之企業家，並有相當資力，有被上訴人提
      出之台灣國際職業婦女協會章程可參（本院卷第167-170
      頁），被上訴人轉貼或貼文告知同為協會之其他會員及群
      組成員，有關其自身鉅額金錢損失之情形，警示其他成員
      ，避免再因上訴人介紹投資而蒙受損失，可認被上訴人對
      於確有相當憑據之事實，為上開評論內容，並非僅涉兩造
      間之私德，而與公共利益有關，屬可受公評之事項，雖言
      詞較為刺耳、尖酸刻薄，認仍屬合理評論之範圍，應受言
      論自由所保障，上訴人前對被上訴人提出妨害名譽等告訴
      之刑案，亦經不起訴處分、交付審判裁定駁回確定在案（
      不爭執事項㈥），是認被上訴人所為言論，尚屬可容忍之
      範圍，而未侵害上訴人名譽。
　　⑶上訴人固主張被上訴人之用語，與一般辱罵三字經、王八
      蛋等用語類似，依經驗法則，應構成侵權行為。然查不同
      情形所為之意見評論，是否侵害名譽，應依具體個案判斷
      。本件被上訴人經上訴人介紹投資損失8000多萬元，所為
      評論之言詞雖尖酸刻薄，但並非無的放矢之濫行辱罵，已
      如前述，尚難以其他個案逕行援引適用於本件，上訴人上
      開主張，自不足採。
五、綜上所述，被上訴人為附表所示之言論內容，屬有相當憑據
    之事實陳述以及合理評論，上訴人依民法第184條第1項前段
    、第195條第1項規定，請求被上訴人賠償150萬元及法定遲
    延利息，並於Line群組出具附件所示之道歉聲明，並無理由
    ，不應准許。從而，原審所為上訴人敗訴之判決，並無不合
    。上訴論旨指摘原判決不當，求予廢棄改判，為無理由，應
    駁回其上訴。
六、本件事證已臻明確，兩造其餘之攻擊或防禦方法及所用之證
    據，經本院斟酌後，認為均不足以影響本判決之結果，爰不
    逐一論列，附此敘明。
七、據上論結，本件上訴為無理由，依民事訴訟法第449條第1項
    、第78條，判決如主文。
中　　華　　民　　國　　110 　年　　7 　　月　　20　　日
                  民事第一庭    審判長法  官  丁振昌

                                      法  官  李素靖

                                      法  官  蔡孟珊
上為正本係照原本作成。
上訴人如不服本判決，應於收受送達後20日內向本院提出上訴書
狀，其未表明上訴理由者，應於提出上訴後20日內向本院補提出
理由書狀（均須按他造當事人之人數附繕本）上訴時應提出委任
律師或具有律師資格之人之委任狀；委任有律師資格者，另應附
具律師資格證書及釋明委任人與受任人有民事訴訟法第466條之1
第1項但書或第2項（詳附註）所定關係之釋明文書影本。如委任
律師提起上訴者，應一併繳納上訴審裁判費。
被上訴人不得上訴。
中　　華　　民　　國　　110 　年　　7 　　月　　20　　日

                                      書記官  鄭信邦

【附註】
民事訴訟法第466條之1：
⑴對於第二審判決上訴，上訴人應委任律師為訴訟代理人。但上
  訴人或其法定代理人具有律師資格者，不在此限。
⑵上訴人之配偶、三親等內之血親、二親等內之姻親，或上訴人
  為法人、中央或地方機關時，其所屬專任人員具有律師資格並
  經法院認為適當者，亦得為第三審訴訟代理人。
民事訴訟法第466條之2第1項：
上訴人無資力委任訴訟代理人者，得依訴訟救助之規定，聲請第
三審法院為之選任律師為其訴訟代理人。
　　　　　　　　　　　　　　　　　　　　　　　　　　　　
附件
道歉聲明： 本人陳秀里前於本群組平台中，以文字、圖片詆毀莊珺菻 女士之名譽權與人格，造成莊珺菻女士名譽權受損，在此 我願意誠懇的向莊珺菻女士道歉，致上我最深歉意，並請 海涵。 道歉人：陳秀里 地址：台南市○○區○○○街000號